ACORDAO-COMPLETO-2411725

ACÓRDÃO 8697/2020 ATA 28/2020 - SEGUNDA CÂMARA

VISTOS, relatados e discutidos estes autos de pensões militares deferidas pelo Serviço de Inativos e Pensionistas da Marinha do Brasil a partir do falecimento de Edmo da Costa, José dos Santos e Antônio Antonino Soares;
ACORDAM os Ministros do Tribunal de Contas da União, reunidos em Sessão da 2ª Câmara, nos termos do art. 71, III e IX, da Constituição de 1988, e dos arts. 1º, V, 39, II, e 45 da Lei nº  8.443, de 1992, além dos arts. 260, § 1º, e 262, § 2º, do RITCU, ante as razões expostas pelo Relator, em:
	9.1. considerar ilegais os ato de pensões militares instituídos por Edmo da Costa, como ato inicial, em favor de Mércia Maria Borges da Costa (à Peça 2 sob o nº 42813/2016) , já que, além da presente pensão militar, a Sra. Mércia Maria Borges da Costa perceberia cumulativa e indevidamente a aposentadoria e a pensão por morte sob o Regime Geral da Previdência Social (RGPS) ; por José dos Santos, como ato inicial, em favor de Elaine Musser dos Santos (à Peça 3 sob o nº 43897/2016) , já que, além da presente pensão militar, a Sra. Elaine Musser dos Santos perceberia cumulativa e indevidamente a aposentadoria pelo Regime Próprio de Previdência Social (RPPS) estadual e a pensão por morte sob o Regime Geral da Previdência Social (RGPS) ; e por Antônio Antonino Soares, como reversão, em favor de Geisa Miriam Soares Santana, Geusa Maria Soares, Gilsa Maria Soares Carvalho, Gleide Miriam Soares, Juraci Pires Borges e Maria De Fatima Soares Rosa (à Peça 4 sob o nº 44379/2016) , já que, além da presente pensão militar, a Sra. Gleide Miriam Soares perceberia cumulativa e indevidamente a aposentadoria sob o Regime Próprio de Previdência Social (RPPS) e a pensão por morte sob o Regime Geral da Previdência Social (RGPS) ;
9.2. dispensar o ressarcimento das quantias percebidas indevidamente, mas de boa-fé, em consonância com a Súmula n.º 106 do TCU;
9.3. determinar que, no prazo de 15 (quinze) dias contados da ciência desta deliberação, o Serviço de Inativos e Pensionistas da Marinha do Brasil adote as seguintes medidas:
9.3.1. faça cessar os pagamentos decorrentes dos atos ora considerados ilegais pelo item 9.1 deste Acórdão, sob pena de responsabilidade solidária da autoridade administrativa omissa, nos termos do art. 262, caput, do RITCU;
9.3.2. dê ciência do inteiro teor desta deliberação às interessadas indicadas no item 9.1 deste Acórdão, alertando-as de que o efeito suspensivo proveniente da eventual interposição de recurso junto ao TCU não as eximirá da devolução dos valores percebidos indevidamente após a notificação, diante do não provimento ao referido recurso, devendo encaminhar os comprovantes dessa notificação ao TCU no prazo de até 30 (trinta) dias; 
9.3.3. oriente as interessadas indicadas no item 9.1 deste Acórdão (Mércia Maria Borges da Costa, Elaine Musser dos Santos e Gleide Miriam Soares) sobre a eventual possibilidade de exercerem a superveniente opção com vistas a permitir a percepção da presente pensão militar a partir das subjacentes desistências das indevidas percepções cumulativas;
9.3.4. encaminhe a este Tribunal, se for o caso, nos termos do art. 262, § 2º, do RITCU, os novos atos de concessão das aludidas pensões militares indicadas no item 9.1 deste Acórdão, sem as ilegalidades indicadas nesta deliberação sobre os múltiplos benefícios em prol de Mércia Maria Borges da Costa, Elaine Musser dos Santos e Gleide Miriam Soares, para ser submetido à apreciação pelo TCU, na forma do art. 260, caput, do RITCU;
9.4. determinar, nos termos do art. 250, II, do RITCU, que, no prazo de 90 (noventa) dias contados da ciência desta deliberação, o Instituto Nacional do Seguro Social - INSS avalie a legalidade, ou não, da atual situação previdenciária de Mércia Maria Borges da Costa ante a cumulativa percepção da aposentadoria e da pensão por morte sob o Regime Geral da Previdência Social (RGPS) ; de Elaine Musser dos Santos ante a cumulativa percepção aposentadoria pelo Regime Próprio de Previdência Social (RPPS) estadual e a pensão por morte previdenciária sob o Regime Geral da Previdência Social (RGPS) ; além da atual situação previdenciária de Gleide Miriam Soares ante a cumulativa percepção da aposentadoria sob o Regime Próprio de Previdência Social (RPPS) e a pensão por morte previdenciária sob o Regime Geral da Previdência Social (RGPS) ; devendo o INSS informar o TCU sobre o efetivo resultado de todas as providências porventura adotadas, ao final do aludido prazo;
9.5. enviar a cópia do presente Acórdão, com o Relatório e a Proposta de Deliberação, ao Serviço de Inativos e Pensionistas da Marinha do Brasil, para ciência e efetivo cumprimento aos itens 9.3 e 9.4 deste Acórdão; e
9.6. arquivar o presente processo, sem prejuízo de promover o monitoramento da determinação proferida pelo item 9.3 deste Acórdão, representando ao TCU, se necessário.

Pensões militares deferidas pelo Serviço de Inativos e Pensionistas da Marinha do Brasil a partir do falecimento de Edmo da Costa, José dos Santos e Antônio Antonino Soares.

Segunda Câmara

Serviço de Inativos e Pensionistas da Marinha do Brasil.

3. Interessadas: Elaine Musser dos Santos (CPF XXX.170.877-XX); Geisa Miriam Soares Santana (CPF XXX.387.947-XX); Geusa Maria Soares (CPF XXX.765.677-XX); Gilsa Maria Soares Carvalho (CPF XXX.727.177-XX); Gleide Miriam Soares (CPF XXX.998.517-XX); Juraci Pires Borges (CPF XXX.646.451-XX); Maria de Fatima Soares Rosa (CPF XXX.554.327-XX); Mércia Maria Borges da Costa (CPF XXX.385.537-XX).

13.1. Ministros presentes: Ana Arraes (Presidente), Augusto Nardes, Aroldo Cedraz e Raimundo Carreiro.
13.2. Ministros-Substitutos presentes: Marcos Bemquerer Costa e André Luís de Carvalho (Relator).

ANDRÉ DE CARVALHO

Trata-se de pensões militares deferidas pelo Serviço de Inativos e Pensionistas da Marinha do Brasil a partir do falecimento de Edmo da Costa, José dos Santos e Antônio Antonino Soares.
2.	Após a análise final do feito, o Auditor Federal Luiz Gustavo Lopes Pires lançou o seu parecer conclusivo à Peça 6, com a anuência, por delegação de competência, do diretor da Sefip (Peça 7) , nos seguintes termos:
" (...) INTRODUÇÃO
1.	Trata-se de atos de pensão militar, submetidos, para fins de registro, à apreciação do Tribunal de Contas da União (TCU) , de acordo com o art. 71, inciso III, da Constituição Federal.  Os atos foram cadastrados e disponibilizados ao TCU por intermédio do Sistema e-Pessoal, na forma do art. 2º e 4º da Instrução Normativa TCU 78/2018.
EXAME TÉCNICO
2.	Os procedimentos para exame, apreciação e registro de atos de pessoal encontram-se estabelecidos na Instrução Normativa TCU 78/2018 e na Resolução TCU 206/2007. Essas normas dispõem que os atos de pessoal disponibilizados por meio do e-Pessoal devem ser submetidos previamente a críticas automatizadas, com base em parâmetros predefinidos.
3.	As críticas das informações cadastradas na etapa de coleta do ato foram elaboradas e validadas levando-se em conta as peculiaridades de cada ato. Os itens verificados nessa etapa são inerentes a dados cadastrais, fundamentos legais, mapa de tempo, ficha financeira, assim como eventuais ocorrências de acumulação. Trata-se de verificações abrangentes, minuciosas e precisas e sem a necessidade de ação humana e, portanto, menos suscetível a falhas. As críticas aplicadas estão discriminadas no sistema, no Menu e-Pessoal, opção "Crítica", que podem ser acessadas mediante concessão de perfil específico a servidores do TCU responsáveis pela análise.
4.	Além das críticas automatizadas, há verificação humana adicional no caso de haver alertas do sistema ou informações não formatadas, como esclarecimentos do gestor ou do controle interno.  
5.	As críticas também consideram os registros do Sistema Integrado de Administração de Recursos Humanos (Siape) . O Siape disponibiliza informações atualizadas sobre as parcelas que integram os proventos, diferentemente, portanto, do e-Pessoal, que informa as parcelas no momento do registro do ato. 
6.	Essa confrontação com o Siape fornece uma visão atual e verdadeira da situação, o que permite descaracterizar irregularidades e inconsistências que, embora constantes do e-Pessoal, já foram corrigidas.
7.	As verificações detectadas nos atos encontram-se discriminadas na aba de pendências de cada ato no sistema e-Pessoal, bem como nos espelhos dos atos contemplados por esta instrução.
Exame das Constatações
8.	A concessão de pensão militar apresentada no ato do presente processo encontra-se amparadas na legislação em vigor, quanto ao direito das interessadas se apresentarem no rol de beneficiárias.
9.	 Entretanto, é oportuno informar que a algumas beneficiárias das presentes concessões além da pensão militar em estudo acumulam mais benefícios civis do INSS em desacordo com os incisos I e II do art. 29 da lei 3.765/60, in verbis: 
Art. 29. É permitida a acumulação: (Redação dada peça Medida provisória nº 2.215-10, de 31.8.2001) 
 I - de uma pensão militar com proventos de disponibilidade, reforma, vencimentos ou aposentadoria;   
 (...) 
 II - de uma pensão militar com a de outro regime, observado o disposto no art. 37, inciso XI, da Constituição Federal. (Redação dada peça Medida provisória nº 2.215-10, de 31.8.2001) 
10. Sendo os seguintes benefícios civis acumulados cumulativamente com a pensão militar, segundo banco de dados desta Corte: 
a)	No ato 44379/2016:
	Titular (nome) 
	Situação
	Valor
	Espécie (descrição completa) 
	Data Início

	MERCIA MARIA BORGES DA COSTA
	Ativo
	998,00
	PENSAO POR MORTE PREVIDENCIARIA
	23/05/2015

	MERCIA MARIA BORGES DA COSTA
	Ativo
	998,00
	APOSENTADORIA 
	01/11/2006

b)	No ato 42813/2016:
	Titular (nome) 
	Situação
	Valor
	Espécie (descrição completa) 
	Data Início

	GLEIDE MIRIAM SOARES
	Ativo
	2.919,72
	PENSAO POR MORTE PREVIDENCIARIA
	04/03/2002

	GLEIDE MIRIAM SOARES
	Ativo
	2.752,68
	SERVIDORA APOSENTADA LEI 8112/90
	10/11/2003

c)	No ato 43897/2016
	Titular (nome) 
	Situação
	Valor
	Espécie (descrição completa) 
	Data Início

	ELAINE MUSSER DOS SANTOS
	Ativo
	3.416,36
	PENSAO POR MORTE PREVIDENCIARIA
	25/05/2012

	ELAINE MUSSER DOS SANTOS
	Ativo
	6.510,30
	SERVIDORA DO TJ/RJ
	28/05/2003

11. Assim, as pensões supracitadas não devem prosperar, devendo as interessadas citadas optar por dois benefícios dentre os 03 (três) acumulados. 
12. No que se refere a possíveis acumulações por parte dos demais beneficiários, não foram encontradas acumulações de cargos/ funções ou proventos em desacordo com a CF/88. 
PROPOSTA DE ENCAMINHAMENTO 
13. Ante o exposto, com fundamento no art. 71, inciso III, da Constituição Federal, no art. 1º, inciso V, e art. 39, incisos I e II, da Lei 8.443/1992, no art. 260 do Regimento Interno do Tribunal de Contas da União, propõe-se considerar ILEGAIS os atos em estudo, negando-lhes os registros e determinando ao Comando da Marinha do Brasil o que se segue: 
a) no prazo de 15 (quinze) dias, a contar da ciência desta Deliberação, abstenha-se de realizar pagamentos decorrentes dos atos impugnados, sujeitando-se a autoridade administrativa omissa à responsabilidade solidária, nos termos do art. 262, caput, do Regimento Interno/TCU; 
b) dê ciência, no prazo de 15 (quinze) dias, a contar do recebimento da notificação deste Acórdão, às Sras. ELAINE MUSSER DOS SANTOS, GLEIDE MIRIAM SOARES e MERCIA MARIA BORGES DA COSTA encaminhando a este Tribunal, no prazo de 30 (trinta dias) , comprovante da referida ciência; 
c) alerte a Sras. ELAINE MUSSER DOS SANTOS, GLEIDE MIRIAM SOARES e MERCIA MARIA BORGES DA COSTA que o efeito suspensivo proveniente da interposição de possíveis recursos perante o TCU não as exime da devolução dos valores percebidos indevidamente após a respectiva notificação, caso os recursos não sejam providos.
c) esclarecer à unidade de origem, com supedâneo no art. 262, § 2º, do Regimento Interno, que a concessão considerada ilegal poderá prosperar mediante a emissão e o encaminhamento a este Tribunal de novo ato concessório, escoimado das irregularidades apontadas nestes autos; 
d) apresente a Sras. ELAINE MUSSER DOS SANTOS, GLEIDE MIRIAM SOARES e MERCIA MARIA BORGES DA COSTA o direito à opção por 02 (dois) dos benefícios dos 03 (três) que estão sendo pagos atualmente."
3.	Enfim, por intermédio do Exmo. Sr. Procurador Marinus Eduardo De Vries Marsico, o MPTCU anuiu, em cota singela (Peça 20) , à aludida proposta da unidade técnica.
É o Relatório.

não há.

Procurador Marinus Eduardo De Vries Marsico.

PENSÕES MILITARES. INDEVIDA PERCEPÇÃO DE BENEFÍCIOS NÃO ACUMULÁVEIS. ILEGALIDADE. NEGATIVA DE REGISTRO. DETERMINAÇÕES.

PENSÃO MILITAR (PMIL)

Secretaria de Fiscalização de Pessoal (Sefip).

Trata-se de pensões militares deferidas pelo Serviço de Inativos e Pensionistas da Marinha do Brasil sob as seguintes condições:
	Peça
	Instituidor
	Número de Controle
	Tipo de Ato
	Data do Óbito
	Vigência
	Enviado 
ao TCU
	Beneficiárias

	2
	Edmo da Costa
	42813/2016
	Inicial
	23/5/2015
	23/5/2015
	31/10/2016
	Mércia Maria Borges da Costa (viúva) .

	3
	José dos Santos
	43897/2016
	Inicial
	17/12/2015
	17/12/2015
	19/12/2016
	Elaine Musser dos Santos (filha) .

	4
	Antônio Antonino Soares
	44379/2016
	Reversão
	13/12/2008
	5/3/2016
	21/12/2016
	Geisa Miriam Soares Santana (filha) ; Geusa Maria Soares (filha) ; Gilsa Maria Soares Carvalho (filha) ;
Gleide Miriam Soares (filha) ; Juraci Pires Borges (companheira) ; e Maria De Fatima Soares Rosa (filha) .

2.	De toda sorte, após a análise final do feito, a Sefip pugnou pela ilegalidade de todos os aludidos atos, tendo o MPTCU anuído a essa proposta.
3.	Como visto, a Sefip anotou que a pensão instituída a partir do falecimento de Edmo da Costa padeceria de ilegalidade diante da existência dois outros benefícios previdenciários em favor da correspondente pensionista (Mércia Maria Borges da Costa) , para além da presente pensão militar, ante a cumulativa percepção da aposentadoria e da pensão por morte sob o Regime Geral de Previdência Social (RGPS) .
4.	A unidade técnica anotou, também, que a pensão instituída a partir do falecimento de José dos Santos padeceria de ilegalidade diante da existência dois outros benefícios previdenciários em favor da respectiva pensionista (Elaine Musser dos Santos) , ante a cumulativa percepção da pensão por morte e da aposentadoria sob o estadual Regime Próprio de Previdência Social (RPPS) .
5.	A Sefip anotou, ainda, que a pensão instituída a partir do falecimento de Antônio Antonino Soares padeceria igualmente de ilegalidade, já que a aludida interessada (Gleide Miriam Soares) perceberia dois outros benefícios previdenciários, para além da presente pensão militar, ante a cumulativa percepção da pensão por morte e da aposentadoria sob o Regime Próprio de Previdência Social (RPPS) .
6.	O TCU pode incorporar o parecer da Sefip a estas razões de decidir.
7.	Ocorre, que, ao dispor sobre a concessão de pensões militares, o art. 29 da Lei nº  3.765, de 1960, vedaria expressamente a acumulação de mais de dois benefícios.
8.	Bem se sabe que, originalmente, o aludido dispositivo legal permitia a acumulação de duas pensões militares ou de uma pensão militar com os proventos de aposentadoria ou pensão proveniente de um único cargo civil, quando o art. 29 da Lei nº 3.765, de 1960, estabelecia a seguinte premissa:
" (...) Art. 29. É permitida a acumulação:
a) de duas pensões militares;
b) de uma pensão militar com proventos de disponibilidade, reforma, vencimentos, aposentadoria ou pensão proveniente de um único cargo civil."
9.	Em face, contudo, das alterações introduzidas pela MP n.º 2.215-10, de 2001, o aludido art. 29 da Lei nº  3.765, de 1960, passou a estabelecer a seguinte premissa:
" (...) Art. 29. É permitida a acumulação:
I - de uma pensão militar com proventos de disponibilidade, reforma, vencimentos ou aposentadoria;
II - de uma pensão militar com a de outro regime, observado o disposto no art. 37, inciso XI, da Constituição Federal."
10.	Não por acaso, então, a jurisprudência do TCU estaria firmada no sentido da ilegalidade dessa múltipla acumulação indevida, em sintonia, por exemplo, com os Acórdãos 3.653/2011, 8.721/2017, 10.142/2017, da 2ª Câmara, restando adequada a proposta da unidade técnica e do MPTCU sobre a ilegalidade dos referidos atos de pensão militar em favor das aludidas pensionistas (Mércia Maria Borges da Costa, Elaine Musser dos Santos e Gleide Miriam Soares) , diante da indevida acumulação com, pelo menos, os outros dois benefícios previdenciários.
11.	Diante, contudo, da evidente possibilidade de subsistir a subjacente irregularidade na cumulativa percepção dos referidos benefícios previdenciários pelas aludidas interessadas, o TCU deve determinar que o INSS avalie a legalidade, ou não, da atual situação previdenciária de Mércia Maria Borges da Costa, Elaine Musser dos Santos e de Gleide Miriam Soares; devendo informar o TCU sobre o efetivo resultado de todas as providências adotadas.
12.	De todo modo, como as aludidas pensões deram entrada no TCU há menos de 5 anos, não seria necessária a prévia oitiva das interessadas no presente momento, estando esse entendimento em plena consonância com a jurisprudência do STF (v.g.: MS-25.116 e MS-25.403) e com a exceção prevista na Súmula Vinculante nº 3 do STF, além de estar em sintonia com a jurisprudência do TCU (v.g.: Acórdão 587/2011-TCU-Plenário, entre outros) . 
13.	O TCU deve assinalar a ilegalidade, portanto, dos atos de pensão militar acostados às Peças 2, 3 e 4, negando-lhes os respectivos registros.
Ante o exposto, pugno pela prolação do Acórdão ora submetido a este Colegiado.
TCU, Sala das Sessões, em tagDataSessao.
Ministro-Substituto ANDRÉ LUÍS DE CARVALHO 
Relator